【裁判字號】    97,訴,2540
【裁判日期】    980402
【裁判案由】    綜合所得稅
【裁判全文】
臺北高等行政法院判決
                                      97年度訴字第2540號
                              .
原      告  甲○○
訴訟代理人  孫劍履  律師
被      告  財政部臺北市國稅局
代  表  人  凌忠嫄
訴訟代理人  乙○○
上列當事人間因綜合所得稅事件，原告不服財政部中華民國97年
8 月5 日台財訴字第09700345540 號（案號：第00000000號）訴
願決定，提起行政訴訟。本院判決如下：
    主  文
原告之訴駁回。
訴訟費用由原告負擔。
    事  實
一、事實概要：緣原告民國93年度綜合所得稅結算申報，列報綜
    合所得總額及捐贈扣除額分別為新臺幣（下同）11,544,654
    元及6,186,827 元，經被告初查以捐贈扣除額中4,760,135
    元不符合規定予以剔除，另查獲其漏報營利所得741 元，乃
    歸戶核定綜合所得總額為11,545,395元、綜合所得淨額為9,
    595,365 元，補徵應納稅額1,249,014 元，並按所漏稅額1,
    249,014 元處1 倍之罰鍰1,249,000 元（計至百元止）。原
    告不服，申請復查，未獲變更，循序提起訴願，經財政部以
    97年3 月20日台財訴字第09700021360 號訴願決定，以復查
    決定未就捐贈扣除額部分作成決定為由撤銷原處分（復查決
    定），並命被告於收到訴願決定書之次日起2 個月內就此爭
    點作成決定。案經被告重核結果，維持原核定，原告就此爭
    點仍表不服，提起訴願，遭決定駁回，遂提起本件行政訴訟
    。
二、兩造聲明：
  (一)原告聲明：1.訴願決定、原處分均撤銷。
              2.訴訟費用由被告負擔。
  (二)被告聲明：1.駁回原告之訴。
              2.訴訟費用由原告負擔。
三、兩造之爭點：
  (一)原告主張之理由：
    1.原告之配偶確實曾以自有資金及向親友借用之款項共計5,
      666,827 元，購買臺北縣三重市○○段155 地號（應有部
      分23598/503424）、146 地號（應有部分19665/503424）
      、173 地號（應有部分19665/503424）、174 地號（應有
      部分1/8 ）、197 地號（應有部分23598/503424）、209
      地號（應有部分19665/503424）、213 地號（應有部分23
      598/503424）、明志段529 地號（應有部分1/8 ）、文化
      北段913 地號（應有部分1/16）、文化北段921 地號（應
      有部分1/16）、及桃園縣桃園市○○段1297地號（應有部
      分1/30）、地號1304（應有部分39479/150000）土地（下
      稱系爭土地），被告主觀臆測原告之配偶係以循環方式製
      造購地資金流程，實難謂已無違背証據法則之明顯違法情
      形：
      (1)查原處分係以：「申請人配偶93年度將台北縣三重市○
        ○段155 地號．．．土地捐贈彰化縣員林鎮公所，列報
        捐贈扣除額5,666,827 元．．．經原查獲認定係以循環
        方式製造購地資金流程．．．購地資金流程，係由趙君
        及其同夥陳瑞光君於申請人配偶給付系爭土地價款之前
        一日，自渠等台北富邦商業銀行松隆分行戶領款以申請
        人配偶名義匯至其玉山商業銀行敦南分行帳戶，次日再
        由該配偶同額轉匯趙君支付系土地價款．．．申請人配
        偶捐贈系爭土地，係取巧安排虛偽資金流程墊高捐贈成
        本．．．申請人未能提示土地取得成本確實証據，更無
        說明或提示其有何情形特殊需由稽徵機關研析報部核定
        相關事証供核」云云，遽謂原告未能提出取得系爭土地
        之確實成本，依土地公告現值16% 計算系爭捐贈扣除額
        並無不合，惟被告就上揭事實之認定，有諸多違誤。
      (2)按被告係認定：「購地資金流程，係由趙應康及其同夥
        陳瑞光於申請人配偶給付系爭土地價款之前一日，自渠
        等台北富邦商業銀行松隆分行戶領款以申請人配偶名義
        匯至其玉山商業銀行敦南分行帳戶，次日再由該配偶同
        額轉匯趙應康支付系土地價款」云云，惟查事實上，原
        告之配偶曾以5,666,827 元向趙應康購買系爭土地，並
        確實曾將自有資金及向親友借用之款項共計新5,666,82
        7 元存入個人之玉山銀行帳戶，之後再將該筆款項全部
        給付予趙應康先生之事實，有土地買賣契約、原告配偶
        即欒大瑋之玉山商業銀行存摺節錄本及玉山商業銀行匯
        款回條各乙份足以證明，則揆諸財政部92年6 月3 日台
        財稅字第0920452464號解釋令所示意旨，原告已提出配
        偶取得系爭土地之成本之確實証據，乃被告未見及此，
        竟逕自主觀臆測原告之配偶係以循環方式製造購地資金
        流程，原告之配偶捐贈系爭土地，係取巧安排虛偽資金
        流程墊高捐贈成本云云，明顯與本件資金之流向不符，
        實難謂已無違背證據法則之明顯違法情形。
    2.原告之配偶以5,666,827 元向趙應康購買系爭土地後，已
      將系爭土地全部捐贈予彰化縣員林鎮，是以原告之配偶捐
      贈系爭土地之成本確實為5,666,827 元：
      查關於原告之配偶以5,666,827 元向趙應康購買系爭土地
      之後，再將系爭土地全部捐贈予彰化縣員林鎮之事實，除
      有土地買賣契約、欒大瑋之玉山商業銀行存摺節錄本及玉
      山商業銀行匯款回條各乙份足資佐證外，另有彰化縣員林
      鎮公所員鎮工字第0930032667號及第0930035087號函可資
      証明，由此可知原告之配偶於以5,666,827 元向趙應康購
      買系爭土地後，已將系爭土地全部捐贈予彰化縣員林鎮，
      原告之配偶捐贈系爭土地之成本確實為5,666,827 元。
    3.次按「納稅義務人已依本法規定辦理結算申報，但對依本
      法規定應申報課稅之所得額有漏報或短報情事者，處以所
      漏稅額2 倍以下之罰鍰。」所得稅法第110 條第1 項定有
      明文，又「所得稅法第110 條第1 項規定所謂逃漏稅之處
      罰係以納稅義務人係就其應申報課稅之所得額有漏報或短
      報為前提。本件原告固有以偽造收據虛列捐贈扣除額之情
      形，然其列報項目為扣除額，並非虛列所得額，縱經認定
      確無捐贈情事而應予以剔除該扣除額，亦僅列報之扣除額
      無法認列，與所得額無涉，被告認系爭金額為所得額，殊
      有誤會，所為認定原告有逃漏所得稅之情形，而予以課處
      罰鍰，即失所據。從而本件被告所為罰鍰處分殊有違誤，
      訴願決定未察而予維持，亦有疏漏」鈞院93年度簡字第25
      號判決亦著有旨意。查原復查決定係認定原告虛報捐贈扣
      除額4,760,135 元，是以縱使（假設）原告有何虛報之情
      形，然原告列報者乃為扣除額，並非為所得額，則揆諸前
      開法條及判決所示意旨，原告顯非為所得稅法第110 條第
      1 項之處罰對象，乃原處分未見及此，竟違法課處原告罰
      鍰，認事用法實顯有重大違誤。
    4.綜上所陳，本件原處分雖認定原告之配偶安排虛偽資金流
      程墊高捐贈系爭土地之成本，原告有未能提出取得系爭土
      地之確實成本之情形而命原告補繳1,249,014 元並處原告
      罰鍰1,249,000 元，惟其認定原告有虛報捐贈扣除額之事
      實，明顯係以主觀臆測事實，而有違背論理法則及証據法
      則之重大違誤，是其認事用法實有重大違誤存在，殊已不
      足維持，奈原訴願決定機關未就本案詳為查察，遽而仍維
      持原違法處分，致嚴重侵害原告之正當權益，原告實至感
      無奈，惟原告確無原處分所認定之虛報捐贈扣除額之行為
      存在，為此請求鈞院准判決如訴之聲明，俾維原告之正當
      權益。
  (二)被告主張之理由：
    1.捐贈扣除額
      (1)按「捐贈：對於教育、文化、公益、慈善機構或團體之
        捐贈總額最高不超過綜合所得總額20% 為限。但有關國
        防、勞軍之捐贈及對政府之捐獻，不受金額之限制。」
        為行為時所得稅法第17條第1 項第2 款第2 目之1 所明
        定。次按「一、自93年1 月1 日起，個人以購入之土地
        捐贈，已提出土地取得成本確實證據者，其綜合所得稅
        捐贈列舉扣除金額之計算，依所得稅法第17條第1 項第
        2 款第2 目第1 小目之規定核實減除．．．三、個人以
        購入之土地捐贈未能提具土地取得成本確實證據．．．
        其捐贈列舉扣除金額之計算，稽徵機關得依本部核定之
        標準認定之。該標準由本部各地區國稅局參照捐贈年度
        土地市場交易情形擬訂，報請本部核定。」為財政部92
        年6 月3 日台財稅字第0920452464號令所明釋。又「個
        人以購入之土地捐贈而未能提示土地取得成本確實證據
        ．．．除非屬公共設施保留地且情形特殊，經稽徵機關
        研析具體意見專案報部核定者外，其綜合所得稅捐贈列
        舉扣除金額依土地公告現值之16% 計算。」為93年度個
        人捐贈土地列報綜合所得稅捐贈列舉扣除金額認定標準
        所核定。
      (2)原告配偶93年度將系爭土地捐贈彰化縣員林鎮公所列報
        捐贈扣除額5,666,827 元，經被告查得其以取巧安排虛
        偽資金流程墊高捐贈成本，及未能提示土地取得成本確
        實證據，乃依前揭規定，按土地公告現值5,666,827 元
        之16% 核定906,692 元。
      (3)查原告配偶於93年10月7 日向趙應康購入系爭土地，其
        給付購地款之資金流程，即係由趙應康及陳瑞光於原告
        給付系爭土地價款之前一日，自渠等所有台北富邦商業
        銀行（原名台北銀行）松隆分行帳戶領現，並以原告配
        偶名義轉匯至其所有玉山商業銀行敦南分行帳戶，次日
        再同額匯回趙應康台北富邦商業銀行松隆分行帳戶以支
        付系爭土地價款，此有趙應康與陳瑞光台北富邦商業銀
        行取款條及以原告配偶名義電匯申請書傳票（對方科目
        註記趙應康與陳瑞光取款之帳號）可稽（原處分卷69至
        77頁及105 頁）。次查趙應康與陳瑞光購買土地轉售並
        以資金交叉模式安排虛偽資金流程共15案，有被告查核
        報告及資金匯款資料可稽。系爭土地之購進價額5,666,
        827 元既係原告配偶取巧安排購地資金流程所墊高，原
        告訴稱其配偶確實以公告現值購入系爭土地乙節，不足
        採據。又系爭土地雖非公共設施保留地，然原告未能提
        示土地取得成本確實證據，更未說明或提示其有何情形
        特殊需由稽徵機關研析報部核定之相關事證供核。從而
        ，被告乃按系爭土地之公告現值5,666,827 元，依93年
        度個人捐贈土地列報綜合所得稅捐贈列舉扣除金額認定
        標準16% 計算，核定原告配偶對政府之捐贈扣除額為90
        6,692 元，揆諸首揭規定，並無不合。原告之主張，核
        無足採。
    2.罰鍰
      (1)按「納稅義務人應於每年5 月1 日起至5 月31日止，填
        具結算申報書，向該管稽徵機關，申報其上一年度內構
        成綜合所得總額或營利事業收入總額之項目及數額，以
        及有關減免、扣除之事實，並應依其全年應納稅額減除
        暫繳稅額、尚未抵繳之扣繳稅額及可扣抵稅額，計算其
        應納之結算稅額，於申報前自行繳納。．．．。」及「
        納稅義務人已依本法規定辦理結算申報，但對依本法規
        定應申報課稅之所得額有漏報或短報情事者，處以所漏
        稅額2 倍以下之罰鍰。」分別為所得稅法第71條第1 項
        前段及第110 條第1 項所明定。
      (2)本件原告配偶以取巧安排之資金流程墊高系爭土地之取
        得成本，虛報捐贈扣除額4,760,135 元，導致綜合所得
        淨額減少，實質上已形成漏稅事實，業已符合所得稅法
        第110 條第1 項所定該當處罰要件。至原告主張所得稅
        法第110 條第1 項規定應處罰鍰之要件，係指有漏報或
        短報應申報之課稅所得額者，本案並無漏報或短報情事
        ，即無該當處罰要件，並援引鈞院93年度簡字第25號判
        決，認裁處罰鍰不合法乙節，按個案所為之判決，僅就
        該個案有拘束力，於該判決被採為判例前，對同類案件
        並無一般性之法律上拘束力，況該判決業經最高行政法
        院97年度判字第531 號判決廢棄。從而，被告按其所漏
        稅額1,249,014 元處以1 倍之罰鍰計1,249,000 元（計
        至百元止），審諸前揭規定，並無違誤。
    3.據上論述，本件原處分、訴願決定均無違誤，為此請求判
      決如被告答辯之聲明。
    理  由
一、按行為時所得稅法第17條第1 項第2 款第2 目之1 ：「捐贈
    ：對於教育、文化、公益、慈善機構或團體之捐贈總額最高
    不超過綜合所得總額20% 為限。但有關國防、勞軍之捐贈及
    對政府之捐獻，不受金額之限制。」；所得稅法第71條第1
    項前段：「納稅義務人應於每年5 月1 日起至5 月31日止，
    填具結算申報書，向該管稽徵機關，申報其上一年度內構成
    綜合所得總額或營利事業收入總額之項目及數額，以及有關
    減免、扣除之事實，並應依其全年應納稅額減除暫繳稅額、
    尚未抵繳之扣繳稅額及可扣抵稅額，計算其應納之結算稅額
    ，於申報前自行繳納。．．．。」；第110 條第1 項：「納
    稅義務人已依本法規定辦理結算申報，但對依本法規定應申
    報課稅之所得額有漏報或短報情事者，處以所漏稅額2 倍以
    下之罰鍰。」。次按財政部92年6 月3 日台財稅字第092045
    2464號令：「一、自93年1 月1 日起，個人以購入之土地捐
    贈，已提出土地取得成本確實證據者，其綜合所得稅捐贈列
    舉扣除金額之計算，依所得稅法第17條第1 項第2 款第2 目
    第1 小目之規定核實減除．．．三、個人以購入之土地捐贈
    未能提具土地取得成本確實證據．．．其捐贈列舉扣除金額
    之計算，稽徵機關得依本部核定之標準認定之。該標準由本
    部各地區國稅局參照捐贈年度土地市場交易情形擬訂，報請
    本部核定。」，核係基於實質課稅原則所為之解釋及制定之
    標準，於法無違，自得予以適用。再按財政部核定93年度個
    人捐贈土地列報綜合所得稅捐贈列舉扣除金額認定標準：「
    個人以購入之土地捐贈而未能提示土地取得成本確實證據．
    ．．除非屬公共設施保留地且情形特殊，經稽徵機關研析具
    體意見專案報部核定者外，其綜合所得稅捐贈列舉扣除金額
    依土地公告現值之16% 計算。」。
二、本件事實概要已如前述，有相關卷證可稽，堪予認定。原告
    不服，循序提起行政訴訟，主張：(一)原告之配偶確實向親友
    借款及自有資金共計5,666,827 元（公告現值）購入系爭土
    地，並領有受贈機關捐贈證明書，有買賣契約書及玉山商業
    銀行存摺節錄本、匯款回條影本足資證明，被告卻主觀臆測
    原告配偶係以循環方式製造購地資金流程，取巧安排虛偽資
    金流程墊高捐贈成本，顯有違證據法則。(二)縱認原告虛報之
    情形，然原告列報者乃為扣除額，並非為所得額，揆諸所得
    稅法第110 條第1 項規定及貴院93年度簡字第25號判決意旨
    ，原告顯非為所得稅法第110 條第1 項之處罰對象，乃原處
    分未見及此，竟違法課處原告罰鍰，認事用法實顯有重大違
    誤云云。
三、經查，本件經原告之配偶欒大瑋捐贈予員林鎮公所之系爭土
    地，係基於93年10月7 日之買賣契約受讓自趙應康，而價金
    則係分2 次支付，第1 次係於93年12月17日支付200 萬元，
    資金來源則係先於前1 日即同年月16日由趙應康自由台北富
    邦商業銀行（原名台北銀行）松隆分行000000000000帳號帳
    戶內提領200 萬元，再以欒大瑋名義轉匯至欒大瑋自己於玉
    山商業銀行敦南分行開立之0000000000000 帳號帳戶內，次
    日再由此帳戶同額匯回趙應康前開帳戶。第2 次則係於同年
    月20日支付3,666,827 元，資金來源則為2 筆，一為150 萬
    元係於前1 日源自於趙應康同一帳戶，流程同前；另一筆則
    為2,166,827 元，係前1 日由陳瑞光自台北富邦商業銀行松
    隆分行000000000000帳號帳戶內提領同額款項，以同一手法
    轉匯至欒大瑋，再匯回趙應康前開帳戶，此有趙應康與陳瑞
    光台北富邦商業銀行取款條及以欒大瑋名義電匯申請書傳票
    （載明「對方科目」帳號分別為000000000000及0000000000
    00）及趙應康前開帳戶內之歷史交易明細附於原處分卷70-7
    5 頁可憑。足證系爭土地之價金5,666,827 元實係源自於土
    地出賣人自己，顯有悖於一般土地交易情形。故原告訴稱其
    配偶確實以5,666,827 元購入系爭土地云云，不足採信。另
    趙應康與陳瑞光以低價購買土地再轉售他人，並以其自有資
    金交叉匯款模式，虛偽安排售地之資金流程，製造高價出售
    土地之假象，以墊高購買者之購入土地成本，供購地者捐贈
    予政府機構列報捐贈扣除額，業經被告查明在案，此有被告
    查核報告附於原處分卷第60頁以下，益徵原告主張之本件購
    地成本並非真實。另原告起訴時固主張其配偶欒大瑋確實支
    付價金5,666,827 元予賣方，惟迄本院辯論時則改稱閱卷後
    始知實情（見本院辯論筆錄），即原告對上開購地價金並非
    真實一節，亦不爭執。
四、從而，本件原告既無法提示確實證據以資證明系爭土地之取
    得成本，被告乃按系爭土地之公告現值5,666,827 元，依93
    年度個人捐贈土地列報綜合所得稅捐贈列舉扣除金額認定標
    準16% 計算，核定原告配偶對政府之捐贈扣除額為906,692
    元，揆諸首揭規定，並無不合。又其配偶以取巧安排之資金
    流程墊高系爭土地之取得成本，浮報捐贈扣除額4,760,135
    元，致短報其綜合所得淨額，並短漏所得稅額1,249,014 元
    ，核其違章情節係屬故意，業已符合所得稅法第110 條第1
    項所定該當處罰要件，自應受罰。被告按其所漏稅額1,249,
    014 元處以1 倍之罰鍰計1,249,000 元（計至百元止），審
    諸前揭規定，尚無不合，至原告援引本院93年度簡字第25號
    判決，認裁處罰鍰不合法云云，惟此屬個案判斷，尚無以拘
    束本件。
五、綜上所述，本件被告以原告93年度捐贈扣除額中4,760,135
    元不符合規定予以剔除，認定其有逃漏情事，而予以補徵應
    納稅額1,249,014 元，並按所漏稅額1,249,014 元處1 倍之
    罰鍰1,249,000 元，並無不合。訴願決定予以維持，亦無不
    當。原告訴請撤銷原處分與訴願決定，為無理由，應予駁回
    。
據上論結，本件原告之訴為無理由，爰依行政訴訟法第98條第1
項前段，判決如主文。
中    華    民    國    98     年    4     月    2    日
                       臺北高等行政法院第四庭
                               審判長法  官  鄭  小  康
                                     法  官  陳  秀  
                                     法  官  李  玉  卿
上為正本係照原本作成。
如不服本判決，應於送達後20日內，向本院提出上訴狀並表明上
訴理由，如於本判決宣示後送達前提起上訴者，應於判決送達後
20日內補提上訴理由書（須按他造人數附繕本）。
中    華    民    國    98     年    4     月    2    日
                                     書記官  陳  又  慈


司法院資訊處製作；財團法人民間司法改革基金會備份。
